臺灣高等法院刑事判決　　　　　　　　 96年度上易字第779號
上　訴　人
即　被　告　戊○○
上列上訴人因詐欺案件，不服臺灣士林地方法院96年度易字第
115號，中華民國96年2月15日第一審判決（起訴案號：臺灣士林
地方法院檢察署95年度偵緝字第579號 ），提起上訴，本院判決
如下：
    主  文
原判決撤銷。
戊○○共同連續意圖為自己不法之所有，以詐術使人將本人之物
交付，處有期徒刑柒月，減為有期徒刑參月又十五日，如易科罰
金以銀元參佰元即新台幣玖佰元折算壹日。扣案之假金項鍊捌條
、假金手鍊參條、假金戒指參只均沒收。
    事  實
一、戊○○與蔡色祥（蔡色祥另與多人行騙多起案件所涉常業詐
    欺罪部分，業經本院判處有期徒刑4年確定 ）、陳志雄（所
    涉共同詐欺及單獨所犯偽造文書犯行，業經臺灣士林地方法
    院判處有期徒刑1年確定）、徐明彰、許弘澤（ 所涉詐欺犯
    行，均經臺灣士林地方法院分別判處有期徒刑 8月、10月確
    定）等五人，共同基於意圖為自己不法所有之概括犯意聯絡
    ，由蔡色祥於民國88年10月15日晚間，在台北市○○○路華
    大賓館內，將其赴飾品材料行購買之銀飾以氰化鉀電鍍成金
    飾外觀之方式，製造為假金飾，交由陳志雄、許弘澤二人，
    陳志雄再將假金飾交給徐明彰、戊○○二人，渠等即自同年
    月16日起至同年月19日止，連續分別持前開假金飾冒充真品
    方式，至如附表所示之時間、地點，向丁○○、丙○○、乙
    ○○、甲○○等人所經營之銀樓，佯稱彼等持以出售或換購
    之金飾為真品等語，致各該銀樓人員陷於錯誤，而交付現金
    或真品金飾，此詐術致使丙○○等人不察陷於錯誤，而交付
    真金飾品或現金予陳志雄等人（犯罪時間、犯罪地點、被害
    人姓名、行為人及詐得財物，均詳如表所示），戊○○、蔡
    色祥、許志雄、徐明彰、許弘澤等人詐得財物後則朋分花用
    。嗣於88年10月16日晚間 6時30分許，陳志雄再度持蔡色祥
    所製造之上開假金項鍊2條、假金手鍊1條，赴「寶福銀樓」
    內，佯向該店負責人丁○○換購該等假金項鍊之際，遭丁○
    ○識破報警當場查獲，並扣得該假金項鍊2條、假金手鍊1條
    ；旋經警依陳志雄之供述於同日晚間11時許，在台北市○○
    路、漢中街口查獲蔡色祥，並扣得蔡色祥所製造預備供戊○
    ○等人持向各該銀樓詐取現金之假金項鍊6條、假金手鍊2條
    、假金戒指 3只，再循線赴前開各銀樓查訪，並再扣得戊○
    ○等人持以上開銀樓詐取財物所用之假金項鍊18條、假金手
    鍊6條、假金戒指6只。
二、案經臺灣士林地方法院檢察署檢察官自動檢舉偵查起訴。
    理  由
一、被告戊○○經合法傳喚，無正當理由未到庭，惟查：被告戊
    ○○於原審訊問時為有罪之陳述，經原審裁定認為宜以簡式
    審判程序審判，且上開被告戊○○與其他共犯陳志雄、徐明
    彰、許弘澤等分別持假金飾冒充真品持向銀樓詐騙真金飾及
    現金等情節，業經證人即被害人丙○○、乙○○、甲○○、
    丁○○等指訴甚詳，並經共犯陳志雄於警詢中坦稱：戊○○
    、徐明彰的假金飾由伊提供，若他們二人去銀樓行騙得逞後
    ，給伊代價為每兩 1,000元，若沒有得逞則物品退還伊等語
    明確，復有假金飾44件扣案可證，並有假金飾照片 7張、贓
    物認領保管單、金飾來源證明書、王儷銀樓保單各 1紙、昇
    真銀樓保單2紙、金飾買入登記簿影本1紙、台北市金銀珠寶
    商業同業公會證明書影本 3紙、台北市金銀珠寶商業同業公
    會88年10月29日（88）北市銀商字第 135號函及委託鑑定表
    各 1份附卷可稽，綜上，堪認被告之自白與事實相符，足以
    採信。本件被告戊○○共同連續詐欺犯行，事證明確，應予
    依法論科。
二、法律適用
 (一)、新舊法比較
    查被告行為後，刑法業於94年2月2日經總統以華總一義字第
    09400014901號令修正公布，並於95年 7月1施行，刑法施行
    法第1之1亦於95年6月14日經總統以華總一義字第095000851
    81號令公布施行。按修正後刑法第2第1項之規定：「行為後
    法律有變更者，適用行為時之法律。但行為後之法律有利於
    行為人者，適用最有利於行為人之法律」，係規範行為後法
    律變更所生新舊法比較適用之準據法，於新法施行後，應適
    用新法第2條第1項之規定，為「從舊從輕」之比較；比較時
    應就罪刑有關之共犯、未遂犯、想像競合犯、牽連犯、連續
    犯、結合犯，以及累犯加重、自首減輕暨其他法定加減原因
    （如身分加減）與加減例等一切情形，綜其全部罪刑之結果
    而為比較（最高法院95年第 8次刑庭會議決議參照）。查被
    告行為後，罰金刑之計算單位及處罰、共犯之規定，均有修
    正，茲比較如下：
  １、罰金刑之計算單位
      被告行為後，刑法部分條文已於94年2月2日修正公布，自
      95年7月1日生效施行；其中刑法第33條第 5款關於罰金之
      規定，已將「一元以上」修正為「新台幣一千元以上，以
      百元計算之」。而被告所犯刑法第339條第1項詐欺取財罪
      ，有科罰金之規定，其法定罰金刑之最低數額既已變更，
      應予依法比較（最高法院96年度台上字第1136號判決採同
      一見解）。
  ２、共犯
      按：95年7月1日起施行之刑法第2條第1項規定：「行為後
      法律有變更者，適用行為時之法律。但行為後之法律有利
      於行為人者，適用最有利於行為人之法律。」改採「從舊
      從輕」主義，係規範行為後法律變更所衍生新舊法律比較
      適用之準據法，以適用最有利於行為人之法律為原則。準
      此，法院裁判時已在新法施行之後，如新舊法條文之內容
      有所修正，除其修正係無關乎處罰之輕重或要件內容之不
      同，而僅為其他純文字之修正，非該條所指之法律有變更
      者，依本院最近見解，可毋庸依該規定為新舊法之比較，
      而應依一般法律適用原則，適用裁判時法外，即應適用新
      法第2條第1項之規定，為「從舊從輕」之比較。刑法第28
      條原規定：「二人以上共同『實施』犯罪之行為者，皆為
      共同正犯。」新法修正為：「二人以上共同『實行』犯罪
      之行為者，皆為共同正犯。」將舊法之「實施」修正為「
      實行」。原「實施」之概念，包含陰謀、預備、著手及實
      行等階段之行為，修正後僅共同實行犯罪行為始成立共同
      正犯。是新法共同正犯之範圍已有限縮，排除陰謀犯、預
      備犯之共同正犯。新舊法就共同正犯之範圍既因此而有變
      動，自屬犯罪後法律有變更，而非僅屬純文字修正，應有
      新舊法比較適用之問題。最高法院96年度台上字第934 號
      判決採同一見解，是以本件被告共同詐欺取財犯行，有行
      為後法律變更之比較問題。
  ３、被告行為後，刑法第56條連續犯之規定，業於94年2月2日
      修正公布刪除，並於95年7月1日施行，則被告與蔡色祥、
      陳志雄、徐月彰、許弘澤共同連續詐欺取財之犯行，因行
      為後新法業已刪除連續犯之規定，此刪除雖非犯罪構成要
      件之變更，但顯已影響行為人刑罰之法律效果，自屬法律
      有變更，依新法第2條第1項規定，比較新、舊法結果，仍
      應適用較有利於被告2人行為時法律即舊法論以連續犯（
      最高法院95年第8次刑事庭會議決議參照 ）。是以被告與
      蔡色祥、陳志雄、徐月彰、許弘澤多次詐欺取財之犯行，
      時間緊接，方法相同，觸犯構成要件相同之罪名，顯係基
      於概括犯意而為之，應依修正前刑法第56條之規定，以一
      罪論，並加重其刑。
  ４、綜合比較結果
      經綜合比較前述新、舊法結果，修正後規定並未較有利於
      行為人，則應依修正後刑法第二條第一項前段規定，適用
      行為時（即修正前）之法律。
  (二)、核被告戊○○及其他共犯持假金飾於附表編號1至4之所為
      ，係犯刑法第339條第1項詐欺取財罪，其於附表5詐騙被
      害人丁○○然未得逞之所為，係犯同法第339條第3項、第
      1項之詐欺取財未遂罪（ 查新、舊刑法對於未遂犯之處罰
      均規定，得按既遂犯之刑減輕之，僅係由舊法第26項前段
      ，改移至新法第25條第 2項，則前開修正，經核僅係條項
      次加以調整，並不影響該條項刑罰之內涵，尚不屬於刑罰
      法律之變更，自不生刑法第2條第1項比較適用之問題，而
      應適用修正後刑法第25條第2項 ）。次按共同實施犯罪行
      為之人，在合同意思範圍以內，各自分擔犯罪行為之一部
      ，相互利用他人之行為，以達其犯罪之目的者，即應對於
      全部所發生之結果，共同負責。且共同正犯之意思聯絡，
      原不以數人間直接發生者為限，即有間接之聯絡者，亦包
      括在內。如甲分別邀約乙、丙犯罪，雖乙、丙間彼此並無
      直接之聯絡，亦無礙於其為共同正犯之成立。被告用以詐
      欺銀樓之假金飾，係由共犯蔡色祥製造後交由共犯陳志雄
      和許弘澤，陳志雄再分別交付被告和徐明彰，縱使被告和
      其他共犯均不認識，揆諸上揭說明，被告仍與蔡色祥、陳
      志雄、徐明彰、許弘澤為共同正犯。被告與共犯先後 4次
      詐欺既遂及 1次詐欺未遂犯行，時間緊接、犯罪構成要件
      相同，顯係基於概括犯意反覆為之，應依修正前刑法第56
      條規定論以較重之連續詐欺取財既遂一罪，並加重其刑。
三、原審以被告戊○○罪證明確，予以論科，固非無見，惟查：
    被告戊○○之犯罪時間均在民國96年年 4月26日以前，原判
    決未及適用民國96年 7月16日施行之中華民國九十六年罪犯
    減刑條例予以減刑，自有未合。
四、上訴人即被告戊○○未提出上訴理由而上訴，其上訴為無理
    由，惟原判決既有前揭瑕疵而無可維持，自應由本院將原判
    決撤銷改判。爰審酌被告之品行，其正值青壯之年，竟為貪
    圖私利，以假金飾出售或換購真品之方式詐取財物，嚴重危
    害社會交易秩序，及實際行為次數為1次，又犯後坦承犯行
    ，尚有悔意一切情狀，量處有期徒刑七月。被告之犯罪，均
    係在中華民國九十六年四月二十四日以前所犯，經核並無中
    華民國九十六年罪犯減刑條例第三條不予減刑之情形，均合
    於減刑條件，爰減為有期徒刑三月又十五日，以示懲儆。被
    告行為時刑法第41條規定，犯最重本刑為三年以下有期徒刑
    以下之刑之罪，而受六月以下有期徒刑或拘役之宣告，因身
    體、教育、職業或家庭之關係，執行顯有困難者，得以一元
    以上三元以下折算一日，易科罰金。被告行為後同法條於九
    十年一月十日修正公布為：「犯最重本刑為 5年以下有期徒
    刑以下之刑之罪，而受 6個月以下有期徒刑或拘役之宣告，
    因身體、教育、職業、家庭之關係或其他正當事由，執行顯
    有困難者，得以1元以上3元以下折算一日，易科罰金。」被
    告易科罰金折算標準，依修正前罰金罰鍰提高標準條例第 2
    條前段（現已刪除）規定，就其原定數額提高為100倍折算1
    日，則易科罰金折算標準，應以銀元300元折算1日，經折算
    為新臺幣後，應以新臺幣900元折算為1日。惟被告行為後95
    年7月1日修正公布施行之刑法第41條第1項前段則規定：「
    犯最重本刑為五年以下有期徒刑以下之刑之罪，而受六個月
    以下有期徒刑或拘役之宣告者，得以新臺幣一千元、二千元
    或三千元折算一日，易科罰金。」比較修正前後之易科罰金
    折算標準，以九十年一月十日修正公布之規定，較有利於被
    告，則應依刑法第2條第1項但書，適用九十年一月十日修正
    公布之刑法第41條第1項前段規定，定其折算標準。
五、扣案之共犯陳志雄持赴「寶福銀樓」佯為換購飾品而未遂所
    持之假金項鍊2條、假金手鍊1條，係共犯蔡色祥所有供詐欺
    犯罪所用之物，另經警於共犯蔡色祥身上起獲之假金項鍊 6
    條、假金手鍊2條、假金戒指3只，係共犯蔡色祥所有預備供
    犯罪所用之物，業據共犯陳志雄、蔡色祥於警訊時供明在卷
    （見89 年偵字第1604號卷第30頁背面、第34頁背面 ），爰
    依法宣告沒收。至警方嗣後至各該銀樓查訪扣得之假金項鍊
    18條、假金手鍊6條、假金戒指6只，雖係被告及共犯等持以
    詐財所用之物，惟均持交各該銀樓，而屬各該銀樓所有，已
    非被告等所有之物，自無從為沒收之諭知，併予敘明。
六、刑法施行法第一條之一第一項規定：「中華民國九十四年一
    月七日刑法修正施行後，刑法分則編所定罰金之貨幣單位為
    新台幣」。同法條第二項規定：「九十四年一月七日刑法修
    正時，刑法分則編未修正之條文定有罰金者，自九十四年一
    月七日刑法修正施行後，就其所定數額提高為『三十倍』。
    但七十二年六月二十六日至九十四年一月七日新增或修正之
    條文，就其所定數額提高為三倍。」。揆其立法說明，該條
    文第二項係「考量新修正之刑法施行後，不再適用『現行法
    規所定貨幣單位折算新台幣條例』，為使罰金數額趨於一致
    ，避免衍生新舊法比較適用問題，以緩和實務適用法律之衝
    擊之前提下，規定第二項如上」，顯見刑法施行法第一條之
    一第二項增訂後，刑法條文定有罰金者，自無再適用罰金罰
    鍰提高標準條例第一條提高倍數規定之餘地。」最高法院九
    十六年度台上字第一四六四號判決採同一見解。本件被告犯
    刑法第三百三十九條第一項之詐欺取財罪，然就該條法定刑
    中有關併科罰金刑部分，於據上論結欄自應援引修正後刑法
    施行法第一條之一第二項規定，而非援引罰金罰鍰提高標準
    條例第一條前段規定，資為罰金刑提高倍數之依據，併此敘
    明。
七、被告戊○○經合法傳喚無正當理由未到，爰不待其陳述逕行
    判決。
據上論斷，應依刑事訴訟法第369條第1項前段、第364條、第371
條、第299條第1項前段，刑法第2條第1項、修正前刑法第28條、
第339條第1項、第38條第1項第2款、刑法第56條，刑法施行法第
1條之1，民國90年1月10日修正公布刑法第41條第1項前段，中華
民國九十六年罪犯減刑條例第2條第1項第3款、第8條第1項、第9
條，判決如主文。
本案經檢察官姜貴昌到庭執行職務。
中　　華　　民　　國　　96　　年　　7 　　月　　26　　日
 　　　　　       刑事第一庭審判長法　官　蔡  長  溪
                                  法　官　謝  靜  恒
                                  法　官　林  俊  益
以上正本證明與原本無異。
不得上訴。
                                  書記官  廖  月  女
中　　華　　民　　國　　96　　年　　7 　　月　　27　　日
附錄：本案論罪科刑法條全文
刑法第三百三十九條第一項：
意圖為自己或第三人不法之所有，以詐術使人將本人或第三人之
物交付者，處五年以下有期徒刑、拘役或科或併科一千元以下罰
金。
附表
┌─┬─────┬───────────┬───┬───┬──────────┐
│編│時間      │地點                  │被害人│行為人│所得財物            │
│號│          │                      │      │      │                    │
├─┼─────┼───────────┼───┼───┼──────────┤
│一│88.10.17  │臺北市○○○路○段149號│丁○○│許弘澤│27,000元            │
│  │中午12時許│「寶福銀樓」          │      │      │                    │
├─┼─────┼───────────┼───┼───┼──────────┤
│二│88.10.17  │臺北市○○○路○段141號│丙○○│陳志雄│23,762元及真金金鍊  │
│  │下午6時許 │「昇真銀樓」          │      │徐明彰│2條（重約2兩4錢8分  │
│  │          │                      │      │      │9厘，價值36,900元   │
├─┼─────┼───────────┼───┼───┼──────────┤
│三│88.10.17  │臺北市○○○路○段137號│乙○○│戊○○│40,150元            │
│  │下午6時許 │「馨晴銀樓」          │      │      │                    │
├─┼─────┼───────────┼───┼───┼──────────┤
│四│88.10.19  │臺北市○○○路○段97號 │甲○○│陳志雄│3,940元及真金手鍊1  │
│  │下午5時許 │「王儷銀樓」          │      │      │1條（重約1兩5錢1分  │
│  │          │                      │      │      │4厘，價值21,936元   │
├─┼─────┼───────────┼───┼───┼──────────┤
│五│88.10.19  │臺北市○○○路○段149號│丁○○│陳志雄│為丁○○識破當場報警│
│  │晚間6時30 │「寶福銀樓」          │      │      │查獲致未得逞        │
│  │分許      │                      │      │      │                    │
└─┴─────┴───────────┴───┴───┴──────────┘
